```{r librerias}
# readr: permite leer archivos CSV de forma más rápida y con mejor manejo de tipos de datos que read.csv() base
# dplyr: se usa para manipular datos (filtrar, seleccionar, crear columnas nuevas, agrupar, etc.)
# ggplot2: se usará más adelante para las gráficas de la práctica
library(readr)
library(dplyr)
library(ggplot2)
```

## Carga y preparación del dataset

Se utiliza el archivo real `muestra_data_hog_22.csv` (datos de hogares) como base. Como este dataset no contiene información sobre bienestar estudiantil, se le agregaron con `mutate()` columnas simuladas y reproducibles (`set.seed()`) para poder resolver los ejercicios del punto 8: `nivel_academico`, `universidad`, `salud_mental`, `horas_estudio`, `promedio`, `satisfaccion_vida` y `actividades_extracurriculares`. Estas columnas nuevas se aclaran como simuladas, ya que el dataset original no las incluye.

```{r cargar_datos}
# read_csv() lee el archivo y lo guarda como un "tibble" (data frame mejorado de readr)
data <- read_csv("muestra_data_hog_22.csv")

set.seed(123)
# fija una "semilla" para el generador de números aleatorios; así, cada vez que se corra
# el código, se obtienen los MISMOS números "aleatorios" (para que el ejercicio sea reproducible)

n <- nrow(data)
# nrow() cuenta cuántas filas tiene el data frame; se usa para saber cuántos valores
# aleatorios generar (uno por cada fila/persona)

data <- data %>%
  # %>% es el "pipe" de dplyr; toma lo que está a la izquierda y lo pasa como primer
  # argumento a la función de la derecha, para no anidar funciones y que se lea de arriba a abajo
  mutate(
    nivel_academico = sample(c("Licenciatura", "Maestría", "Doctorado"), n, replace = TRUE),
    # sample() elige valores al azar de una lista (primer argumento)
    # n = cuántos valores sacar; replace = TRUE = un mismo valor puede repetirse

    universidad = sample(c("CETI", "UDG", "ITESO", "UAG"), n, replace = TRUE),

    salud_mental = sample(c("Buena", "Regular", "Mala"), n, replace = TRUE),

    horas_estudio = round(rnorm(n, mean = 4, sd = 1.5), 1),
    # rnorm() genera números aleatorios con distribución normal (campana de Gauss)
    #   mean = 4 -> promedio de esos números; sd = 1.5 -> qué tan dispersos están
    # round(x, 1) redondea a 1 decimal

    promedio = round(rnorm(n, mean = 8.5, sd = 0.7), 1),

    satisfaccion_vida = sample(0:10, n, replace = TRUE),
    # 0:10 es un atajo para la secuencia de enteros 0,1,2,...,10

    actividades_extracurriculares = sample(c("Sí", "No"), n, replace = TRUE)
  )

# Se agregan valores faltantes (NA) de forma intencional en algunas columnas nuevas,
# para poder practicar la limpieza de datos en los ejercicios de este punto
data$promedio[sample(1:n, 8)] <- NA
# data$promedio        -> selecciona la columna "promedio" (el $ accede a una columna)
# sample(1:n, 8)       -> elige al azar 8 posiciones de fila entre 1 y n
# [...] <- NA          -> a esas 8 posiciones de la columna les asigna NA (valor faltante)

data$horas_estudio[sample(1:n, 5)] <- NA
data$satisfaccion_vida[sample(1:n, 3)] <- NA

head(data)
```

## Ejercicios de aplicación (punto 8)

### Ejercicio 1: ¿Cuántos valores faltantes hay por variable?

```{r conteo_na}
colSums(is.na(data))
# is.na(data)  -> revisa cada celda del data frame y devuelve TRUE si es NA, FALSE si no
# colSums(...) -> suma esos valores por columna (TRUE cuenta como 1, FALSE como 0),
#                 el resultado es el total de NA por columna
```

### Ejercicio 2: Eliminar filas con valores faltantes

```{r na_omit}
data2 <- na.omit(data)
# na.omit() elimina cualquier FILA que tenga al menos un NA en cualquier columna
# (no borra la columna entera, borra la observación/fila completa)

nrow(data)   # filas del data frame original
nrow(data2)  # filas que quedaron después de quitar las que tenían NA
colSums(is.na(data2))  # confirma que ya no queden NA en ninguna columna
```
### Ejercicio 3: Promedio general de calificaciones y desviación estándar por nivel académico

```{r stats_promedio}
# Se usa data2 (ya sin valores faltantes) para que los cálculos no se vean afectados por NA

mean(data2$promedio)
# mean() calcula el promedio general de la columna "promedio" (calificación),
# considerando a todos los estudiantes juntos, sin separar por grupo

sd(data2$promedio)
# sd() calcula la desviación estándar general de "promedio"
# (qué tanto se alejan las calificaciones del promedio, en general)

data2 %>%
  group_by(nivel_academico) %>%
  # group_by() no cambia los datos visualmente, pero "marca" el data frame para que
  # las siguientes funciones (como summarise) se apliquen POR GRUPO en vez de a todo junto
  summarise(
    promedio_calif = mean(promedio),
    # summarise() crea una tabla resumen con una fila por grupo (por nivel académico)
    desviacion = sd(promedio)
  )
# Con esto se obtiene el promedio y la desviación estándar de las calificaciones,
# mostrados por separado para Licenciatura, Maestría y Doctorado
```

### Ejercicio 4: ¿Cuántas personas tienen salud mental regular o mala?

```{r tabla_salud_mental}
table(data2$salud_mental)
# table() cuenta cuántas veces aparece cada categoría en la columna
# (cuántos "Buena", cuántos "Regular", cuántos "Mala")

prop.table(table(data2$salud_mental))
# prop.table() toma esa tabla de conteos y la convierte en proporciones (de 0 a 1)
# por ejemplo, 0.30 significa que el 30% de las personas están en esa categoría

# Para responder directamente la pregunta (regular + mala), se filtran esas dos categorías
data2 %>%
  filter(salud_mental %in% c("Regular", "Mala")) %>%
  # %in% revisa si el valor de salud_mental está DENTRO de esa lista de opciones
  # (equivale a decir: salud_mental == "Regular" OR salud_mental == "Mala")
  nrow()
  # nrow() cuenta cuántas filas quedaron después del filtro,
  # es decir, cuántas personas tienen salud mental regular o mala
```

### Ejercicio 5: Promedio de horas de estudio por universidad

```{r horas_por_universidad}
data2 %>%
  group_by(universidad) %>%
  # agrupa el data frame por la columna "universidad" (CETI, UDG, ITESO, UAG)
  summarise(
    promedio_horas = mean(horas_estudio)
    # calcula el promedio de horas_estudio dentro de cada universidad por separado
  )
```

### Ejercicio 6: Calificación media por sexo

```{r calif_por_sexo}
# Nota: la columna de sexo en este dataset se llama "s_jefe" (viene del CSV original,
# 1 = Hombre, 2 = Mujer), así que primero se convierte a texto legible con factor()

data2 <- data2 %>%
  mutate(
    sexo_jefe = factor(s_jefe, levels = c(1, 2), labels = c("Hombre", "Mujer"))
    # factor() convierte los números 1 y 2 en las etiquetas "Hombre" y "Mujer"
    # levels = valores originales, labels = cómo se van a llamar esos valores
  )

data2 %>%
  group_by(sexo_jefe) %>%
  summarise(
    promedio_calif = mean(promedio)
    # promedio de calificaciones separado por sexo
  )
```


## Regresión y correlación

### Ejercicio 7: Correlación entre horas de estudio y promedio

```{r correlacion}
cor(data2$horas_estudio, data2$promedio)
# cor() mide la fuerza y dirección de la relación lineal entre dos variables numéricas
# va de -1 (relación negativa perfecta) a 1 (relación positiva perfecta), pasando por 0 (sin relación)
```

### Ejercicio 8: Modelo lineal (promedio en función de horas_estudio)

```{r modelo_lineal}
modelo <- lm(promedio ~ horas_estudio, data = data2)
# lm() ajusta un modelo de regresión lineal
# promedio ~ horas_estudio se lee como "promedio en función de horas_estudio"
# data = data2 le dice a la función en qué data frame buscar esas columnas
# (esto es distinto a como se hizo en el PDF con data2$alimentos ~ data2$ing_cor,
#  pero da el mismo resultado; aquí se usa la forma con "data =" porque es más limpia)

modelo
# al imprimir el modelo se ven los coeficientes: el intercepto y la pendiente
```

### Ejercicio 9: Interpretación del modelo con summary()

```{r interpretacion_modelo}
summary(modelo)
# summary() da el detalle completo del modelo:
# - Estimate: el valor de cada coeficiente (intercepto y pendiente)
# - Pr(>|t|): el p-valor, indica si esa variable es estadísticamente significativa
#   (si es menor a 0.05, generalmente se considera significativa)
# - Multiple R-squared: qué proporción de la variación en "promedio" es explicada
#   por "horas_estudio" (va de 0 a 1; entre más cercano a 1, mejor explica el modelo)
```





